臺灣屏東地方法院民事判決　九十一年度再易字第一號
　　再審原告　乙○○
　　再審被告　甲○○○
右當事人間請求拆屋還地事件，再審原告對於中華民國九十年十一月十四日本院九十
年度簡上字第四三號確定判決提起再審之訴，本院判決如左：
    主      文
再審之訴駁回。
再審訴訟費用由再審原告負擔。
    事      實
甲、再審原告方面：
一、聲明：(一)原確定判決廢棄。(二)右廢棄部分，再審被告在第一審之訴及假執行之聲
    請均駁回。
二、陳述：
 (一) 坐落屏東縣枋山鄉○○○段一五─二六一地號土地，公告土地現值為每平方公尺
    新台幣（下同）四百元，總價額十八萬八千四百八十元，地上房屋為七十五萬三
    千五百元，依在審被告在第一審法院起訴時之訴之聲明，其訴訟標的業已超過五
    十萬元；本件又非屬民事訴訟法第四百二十七條第二項所規定之案件，第一審法
    院有違民事訴訟費用法第四條之規定遽適用簡易訴訟程序，其訴訟程序顯然有重
    大瑕疵，原確定判決有民事訴訟法第四百九十六條第一項之適用法規顯有錯誤之
    情。
 (二) 觀之再審被告在第一審法院起訴時其訴之聲明，與第一審法院之判決主文，再審
    被告在第一審之訴為一部勝訴、一部敗訴，第一審法院未依民事訴訟法第七十八
    條、第七十九條之規定，命兩造以比例分擔訴訟費用，竟裁判訴訟費用由再審原
    告負擔，其適用法規顯有錯誤。嗣再審原告不服第一審法院判決依法上訴第二審
    法院，第二審法院之判決亦同有前揭錯誤。
 (三) 再審被告之前手方淑女於民國七十三年三月五日出具同意書，同意再審原告之前
    手邱健堂興建農舍，該同意書上並無限制土地交換使用契約書無效即不同意其興
    建農舍，僅規定以照政府規定興建農舍比例之範圍，同意興建農舍確係事實，再
    審原告在前審判程序第一、二審法院審理時再三主張此重要證物，然第一、二審
    法院竟置之不理，均漏未斟酌。再審原告之前手並非無權占有，再審原告繼受其
    權利，當然亦非無權占有，原確定判決就足影響於判決之重要證物漏未斟酌。
 (四) 本件再審被告於第一審法院起訴時主張其對於系爭農舍有優先承買權，並自認再
    審原告之前手邱健堂使用系爭土地興建農舍有租賃關係，依民事訴訟法第三百八
    十四條之規定，再審原告繼受前手邱健堂之權利，應非無權占有。又依民法第四
    百二十五條之一之規定，再審原告與再審被告推定在房屋使用期限有租賃關係，
    原確定判決竟引最高法院七十二年台上字第一五五二號判決意旨，判決再審原告
    敗訴，原確定判決適用法規顯有錯誤。
 (五) 綜上，原確定判決適用法規顯有錯誤，亦有就足影響於判決之重要證物漏未斟酌
    之情，為此依民事訴訟法第四百九十六條第一項第一款及第四百九十七條之規定
    ，提起再審之訴。
三、證據：提出本院八十九年度潮簡字第四九四號判決、公證書、買賣所有權移轉契
    約書、同意書各一件為證。
乙、再審被告方面：
    本件未行言詞辯論程序，再審被告亦未提出書狀作何聲明或陳述。
丙、本院依職權調閱本院八十九年度潮簡字第四九四號卷、九十年度簡上字第四三號
    卷。
    理      由
一、本件再審被告於本院八十九年度潮簡字第四九四號事件，固起訴主張拆屋還地，
    惟拆除地上物部分，乃返還土地之結果，尚非訴訟標的之利益，本不宜將之與土
    地併予計算其應繳納之訴訟費用，從而，原審法院以系爭土地之公告現值核計訴
    訟標的之價額，並據而適用簡易訴訟程序，並無違誤。況，不合於民事訴訟法第
    四百二十七條第一項及第二項之訴訟，法院適用簡易程序，當事人不抗辯而為本
    案之言詞辯論者，視為已有同條第三項之適用簡易程序之合意，同條第四項定有
    明文。經查，兩造就本件應適用之訴訟程序，於原審未為何抗辯，業據本院調取
    八十九年度潮簡字第四九四號卷宗、九十年度簡上字第四三號卷宗查明無訛，揆
    諸前開規定，即應視為兩造已有適用簡易程序之合意，再審原告復於本件再審之
    訴主張原審訴訟程序適用法規顯有錯誤，自無可採。
二、次按各當事人一部勝訴，一部敗訴者，各負擔其支出之訴訟費用。但法院得酌量
    情形，命兩造以比例分擔或命一造負擔，同法第七十九條已定有明文。是於一部
    勝訴一部敗訴之情形，或命比例分擔，或命一造負擔，本得由法院酌量情形定之
    ；從而，原審法院援前揭規定，所定訴訟費用由再審原告負擔，於法並無不合。
    再審原告主張原確定判決適用法規顯有錯誤云云，尚無足取。
三、至再審原告另主張原審法院就再審被告之前手方淑女於七十三年三月五日出具之
    同意書漏未斟酌云云，然按對於簡易訴訟程序之第二審確定終局判決，如就足影
    響於裁判之重要證物，漏未斟酌者，得提起再審之訴，民事訴訟法第四百三十六
    條之七固定有明文；惟所謂「重要證物漏未斟酌」者，參諸同法第四百九十七條
    立法理由，應指前簡易訴訟程序第二審言詞辯論終結前，已經存在並已為證據聲
    明之證據，而第二審並未認為不必要而忽略證據聲明未為調查，或已為調查而未
    就其調查之結果予以判斷者而言，始足當之。查再審原告前開主張所指證物，業
    據其於原審提出，且經原審調查斟酌，並於原確定判決理由欄內敘明，從而，尚
    難認原審有何重要證物漏未斟酌之違法，再審原告據以提起本件再審之訴，自無
    理由。
四、末就再審原告主張再審被告於第一審法院起訴主張其對於系爭農舍有優先承買權
    ，並自認再審原告之前手邱健堂使用系爭土地興建農舍有租賃關係，依民事訴訟
    法第三百八十四條之規定，再審原告繼受前手邱健堂之權利，應非無權占有；又
    依民法第四百二十五條之一之規定，再審原告與再審被告推定在房屋使用期限有
    租賃關係，原確定判決竟引最高法院七十二年台上字第一五五二號判決意旨，判
    決再審原告敗訴，適用法規顯有錯誤云云。按民事訴訟法第三百八十四條固規定
    ：當事人於言詞辯論時為訴訟標的之捨棄或認諾者，應本於其捨棄或認諾為該當
    事人敗訴之判決。惟查，本件再審被告之訴訟標的乃本於土地所有權而為請求，
    是縱其確曾就再審原告之前手就系爭土地有租賃關係一情自認之，然既非就訴訟
    標的有所認諾，自無前開規定之適用餘地。另系爭土地之前土地所有權人方淑女
    與同段一五─二六四地號土地之前所有權人邱健堂訂立之交換土地使用契約，其
    性質乃互為租賃之關係，然嗣因再審被告將交換使用之土地違法搭建汽車旅館，
    顯然違反耕地三七五減租條例第十六條第一項承租人應自任耕作之規定，而依同
    條第二項規定，原訂之土地交換使用契約書應為無效，有本院八十七年度簡上字
    第一五○號判決附於八十九年度潮簡字第四九四號卷內可稽。又當事人訂立系爭
    土地交換使用契約，其真意應僅係訂立一個債權契約，約定各自提供自己所有之
    土地供他方使用收益並以使用收益他方所有之土地為對價，僅實務上為法律定性
    時認其性質應屬互為租賃關係，另細繹邱健堂與方淑女間訂立之土地交換使用契
    約書內容，並斟酌訂立契約之目的及當時之事實觀之，訂立系爭契約之雙方當事
    人間應無將該契約分割為二之意，不宜將之逕解為二個租賃契約；是再審原告之
    前手邱健堂有權使用系爭土地，係因同意再審被告使用一五─二六四地號土地之
    對價，既然此一租約關係業經前開八十七年度簡上字第一五○號確定判決認為無
    效，則基於契約精神及目的已無法達成，應認該土地交換使用契約整體均向後當
    然失其效力，再審被告自無庸再就使用一五─二六四地號土地支付對價，而無須
    再容忍再審原告使用系爭土地，再審原告已無復占有使用系爭土地之正當權源等
    情，已據原審敘之甚詳，再審原告復主張兩造就系爭土地仍有租賃關係之存在，
    洵無可採。綜上，本件再審之訴顯無理由，爰不經言詞辯論，逕以判決駁回其再
    審之訴。
五、依民事訴訟法第五百零二條第二項、第七十八條，判決如主文。
中　　　華　　　民　　　國　　九十一　　年　　　二　　　月　　　一　　　日
                                    臺灣屏東地方法院民事第一庭
~B審判長法官  洪有川
~B法      官  賴秀雯
~B法　　　官　王幸華
右為正本係照原本作成。
不得上訴。
~B法院書記官　江永年
中　　　華　　　民　　　國　　九十一　　年　　　二　　　月　　　一　　　日
